【裁判字號】    95,上易,53
【裁判日期】    950523
【裁判案由】    拆屋還地
【裁判全文】
臺灣高等法院民事判決                  95年度上易字第53號
上  訴  人  甲○○
被上訴人    乙○○
訴訟代理人  陳智義律師
複代理人    龔君彥律師
上列當事人間拆屋還地事件，上訴人對於中華民國94年11月22日
臺灣桃園地方法院94年度訴字第324號第一審判決提起上訴，經
本院於95年5月9日言詞辯論終結，判決如下：
    主  文
原判決關於第一項及第二項命上訴人給付之金額超過新台幣參萬
肆仟柒佰玖拾參元，及自民國九十四年三月二十五日起至清償日
止，按年息百分之五計算之利息，暨自民國九十四年三月二十五
日起至返還土地之日止，按月給付新台幣捌佰壹拾陸元部分，及
該部分假執行宣告之裁判均廢棄。
上開廢棄部分，被上訴人在第一審之訴及假執行之聲請均駁回。
其餘上訴駁回。
第二審訴訟費用由上訴人負擔。
    事實及理由
一、按當事人於第二審為訴之變更、追加，非經他造同意，不得
    為之，但擴張或減縮應受判決事項之聲明者，不在此限，民
    事訴訟法第446條第1項、第255條第1項第3款定有明文。本
    件被上訴人於原審就請求上訴人給付相當於租金之不當利益
    部分，係聲明請求上訴人給付新台幣（下同）4萬8,945元，
    及自民國（下同）94年3月23日起至清償日止，按年息5%計
    算之利息，另自94年3月24日起至返還土地之日止，按月給
    付816元（見原審卷第120頁）；其於本院減縮聲明請求上訴
    人給付4萬114元，及自94年3月25日起至清償日止，按年息5
    %計算之利息，暨自94年3月25日起至返還土地之日止，按月
    給付816元（見本院卷第69頁），核其所為係減縮應受判決
    事項之聲明，依上開規定，應予准許。合先敘明。
二、本件上訴人聲明求為判決：(一)原判決廢棄。(二)被上訴人在第
    一審之訴及假執行之聲請均駁回。
    被上訴人聲明求為判決：上訴駁回。惟減縮請求如上述。
三、被上訴人主張：伊於42年9月30日取得坐落桃園縣大園鄉○
    ○段坡堵小段1-14地號土地（下稱系爭土地）之所有權，而
    上訴人所有未辦保存登記之門牌號碼大園鄉○○村○○路○
    段746號房屋（下稱系爭房屋），其中如原判決附圖所示第1
    層編號D、面積135.07平方公尺，第2層編號B、面積85.92平
    方公尺、編號C、面積7.31平方公尺、及第3層編號A、面積
    52.21平方公尺部分，並無任何正當權源而占用系爭土地，
    伊自得依據民法第767條之規定，請求上訴人將系爭房屋占
    用系爭土地部分拆除，返還系爭土地。又上訴人無權占有系
    爭土地已逾5年，受有相當於租金之利益，致伊受有損害，
    伊亦得依據不當得利之法則，請求上訴人給付最近5年之不
    當利益等情，爰求為命上訴人將上開占用系爭土地之系爭房
    屋部分拆除後，返還系爭土地，並給付4萬114元，及自94年
    3月25日起至清償日止，按年息5%計算之利息，另自94年3月
    25日起至返還系爭土地之日止，按月給付816元之判決。
    上訴人則以：系爭房屋係伊及訴外人陳隆森、陳隆佑3人於
    57年4月7日向被上訴人之父蔡金水購得，每人應有部分各
    1/3 ，嗣訴外人陳隆森於88年5月27日將其就系爭房屋之應
    有部分贈與訴外人陳益智，故系爭房屋現為伊及訴外人陳隆
    佑、陳益智所共有，被上訴人僅向伊為本件請求，自屬當事
    人不適格。又伊係向訴外人蔡金水購買系爭房屋及系爭土地
    ，因礙於當時法令而未辦理土地所有權移轉登記，是伊為系
    爭土地之實際所有權人，自有權使用系爭土地。縱認伊未買
    受系爭土地，然伊之父陳全德曾於46年間貸與訴外人蔡金水
    稻穀債券1,200石，嗣因訴外人蔡金水無力清償，乃於57年
    間以1萬5,700元之代價將系爭房屋出售予伊及訴外人陳隆森
    、陳隆佑3人，則上開債券及價金亦應視為伊承租系爭土地
    之對價，而與被上訴人間成立租賃關係。另系爭土地係被上
    訴人之祖父蔡石古於42年間贈與被上訴人，而被上訴人之父
    蔡金水於34年間即在桃園縣大園鄉○○段坡堵小段第1-1地
    號土地（下稱系爭1-1地號土地）上建有系爭房屋，其後因
    實施耕者有其田，系爭1-1地號土地分割出系爭土地，而訴
    外人蔡金水既能在系爭土地上建造系爭房屋，本即有權使用
    系爭土地，故伊買受系爭房屋後，應認被上訴人默許伊繼續
    使用系爭土地，而成立使用借貸關係。又系爭房屋雖於75年
    間因配合道路拓寬工程施工而拆除一部分，惟伊僅係就拆除
    後之房屋在原地修建如系爭房屋現狀，故兩造間之使用借貸
    關係尚未消滅，伊自得繼續占用使用系爭土地。另被上訴人
    請求依系爭土地申報地價10%計算伊占有使用系爭土地所得
    不當利益，顯屬過高云云，資為抗辯。
四、經查系爭土地為被上訴人所有，為系爭房屋如原判決附圖所
    示第1層編號D、面積135.07平方公尺、第2層編號B、面積85
    .92 平方公尺、編號C、面積7.31平方公尺，及第3層編號A
    、面積52.21平方公尺部分所占用，有土地登記簿及土地登
    記謄本可稽（見原審卷第9至11頁），且為兩造所不爭執，
    復經原審赴現場勘驗，並囑託桃園縣蘆竹地政事務所就系爭
    房屋坐落土地範圍實施測量，製有勘驗筆錄及土地複丈成果
    圖可稽（見原審卷第44至46、48、49頁），自堪信為真實。
    又據桃園縣蘆竹地政事務所函覆：上開土地複丈成果圖所示
    第1層編號D部分之面積為135.07平方公尺，係依系爭房屋實
    際測量所得之面積，雖與土地登記簿所載系爭土地面積為
    133 平方公尺有所差異，但並未超出地籍測量實施規則第
    243條所定±5.62之公差範圍，亦有該地政事務所94年11月
    22日蘆地測字第0940009047號函可稽（見原審卷第122頁）
    。
五、上訴人雖抗辯系爭房屋現為伊與訴外人陳隆佑、陳益智所共
    有，被上訴人僅對伊為本件請求，欠缺當事人適格。惟為被
    上訴人所否認；且查：
  (一)上訴人抗辯伊與訴外人陳隆森、陳隆佑等3人於57年4月7日
    向訴外人蔡金水購買門牌號碼大園鄉後厝村11鄰坡堵13 號
    （稅籍牌第1407號）之未辦保存登記之本國式土塊造倉庫房
    屋（下稱系爭原有房屋），每人應有部分各1/3，嗣該房屋
    經門牌整編為大園鄉○○村○鄰○○路○段746號等情，有杜
    賣證書、監證費繳納通知書、契稅課徵明細表、契稅繳納通
    知書及門牌證明書可證（見原審卷第28至34、80頁），且為
    被上訴人所不爭執（見原審卷第68頁），固屬真實。
  (二)惟上訴人已在原審自認上開向訴外人蔡金水所購買之系爭原
    有房屋，已於75年間因配合政府道路拓寬政策而拆除一部分
    ，其餘部分亦因無法使用而一併予以拆除，而後由伊一人新
    建系爭房屋（見原審卷第46、68、90、101、102頁）；嗣復
    在本院自認：伊於75年間因配合道路拓寬工程而拆除系爭原
    有房屋全部後，由伊單獨出資重新建造系爭房屋；系爭原有
    房屋係以伊及訴外人陳隆森、陳隆佑3人名義購買，嗣訴外
    人陳隆森將其應有部分贈與其子陳益智；系爭原有房屋之徵
    收補助款係由伊與訴外人陳隆森、陳隆佑3人平分，系爭房
    屋則係伊單獨出資新建，屬伊所有，且自75年間建築完成後
    即由伊單獨使用等語（見本院卷第23頁）；再依上開杜賣證
    書及桃園縣稅捐稽徵處57年8月30日簡復表所示（見原審卷
    第16頁、31頁反面），上訴人與訴外人陳隆森、陳隆佑3人
    於57年間所購買之房屋為本國式土塊造一層房屋，而上開勘
    驗筆錄及土地複丈成果圖則係記載（見原審卷第45、49頁）
    ，系爭房屋係鋼架造及磚造之3層房屋，是系爭原有房屋與
    系爭房屋之結構及外觀均不相同。綜合上開事證，顯見系爭
    房屋應係於75年間將系爭原有房屋全部拆除後，再由上訴人
    單獨出資所新建。雖上訴人嗣後改稱系爭房屋係由伊及訴外
    人陳隆森、陳隆佑3人共同出資改建云云，惟上訴人並不能
    證明伊所為上開自認與事實不符，且未經被上訴人同意，故
    尚不發生撤銷自認之效力。則系爭房屋既為上訴人單獨原始
    所建造，自屬其單獨所有。
  (三)上訴人雖另云系爭房屋之房屋稅籍所登載之納稅義務人係上
    訴人及訴外人陳隆佑、陳益智3人，足見系爭房屋確為伊等3
    人共有，並提出桃園縣稅捐稽徵處57年8月30日簡復表、房
    屋稅繳納通知書、房屋稅繳款書及94年10月27日核發之房屋
    稅籍證明書為證（見原審卷第16、79、91頁，本院卷第72頁
    ）。惟查依上開桃園縣稅捐稽徵處簡復表所載，上訴人與訴
    外人陳隆森、陳隆佑等3人於買受系爭原有房屋後之57年6月
    14 日，固有向桃園縣稅捐稽徵處申請變更房屋稅納稅義務
    人為伊等3人，然經原審向桃園縣政府稅捐稽徵處函查結果
    ，據覆：「依本處房屋稅籍記錄冊載原坐落『大園鄉後厝村
    11鄰坡堵13號』房屋後因門牌整編為『大園鄉○○村○鄰○
    ○路○段746號』，係屬同一稅籍之房屋且房屋面積並無變動
    。另其納稅義務人原為蔡金水，於57年6月14日買賣移轉予
    甲○○、陳隆佑、陳隆森等3人各持分1/3，陳隆森君另於88
    年5月27日將其持分贈與陳益智」，有該處94年10月13日桃
    稅房字第0940120581號函可稽（見原審卷第99頁）；又依上
    開房屋稅籍證明書所載：系爭房屋為1層，面積371平方公尺
    ，起課時間為34年1月，折舊年數為61年等情形，顯與系爭
    房屋為3層，第1層占地面積為616.3平方公尺（見原審卷第
    49頁），自75年間起造至94年間止，尚未逾20年等情形不符
    ；復經參諸上訴人亦自認系爭房屋之房屋稅籍及納稅義務人
    名義均係沿用系爭原有房屋之房屋稅籍及納稅義務人名義（
    見本院卷第70頁），顯見上訴人於75年間新建造系爭房屋後
    ，並未就系爭房屋之實際情形另向上開稅捐稽徵處申報，是
    上開房屋稅籍證明書所載內容既與事實不符，自難據為有利
    於上訴人之認定。
  (四)系爭房屋既為上訴人單獨所有，被上訴人以上訴人為被告而
    為本件請求，其當事人適格自無欠缺。
六、被上訴人主張上訴人無權占有系爭土地。雖為上訴人所否認
    ，並以前開情詞置辯，但查：
  (一)依上開杜賣證書所載，其買賣標的已載明為：「大園鄉後厝
    村拾壹鄰坡堵拾參號（稅籍牌第1407號）本國式土塊造倉庫
    ，建積68.39坪、右買賣建物包括門戶榻在內」，並不包
    括該房屋所坐落之土地，顯見上訴人及訴外人陳隆森、陳隆
    佑僅係向訴外人蔡金水購買系爭原有房屋，而未購買該房屋
    所坐落之土地，足見上訴人抗辯伊與訴外人陳隆森、陳隆佑
    等3人係同時購買系爭房屋及所坐落之土地云云，殊不足取
    。是上訴人據以抗辯伊得本於土地所有權人之地位占有使用
    系爭土地云云，應屬無據。
  (二)上訴人又云被上訴人之父蔡金水於57年間因需款經營事業，
    向伊之父陳全德調借稻穀實物債券12萬台斤（即1,200石）
    ，嗣因蔡金水無力清償，乃再以1萬5,700元之代價將系爭原
    有房屋出售予伊與訴外人陳隆森、陳隆佑等3人，並提出借
    據及台灣省實物土地債券為證（見原審卷第85至87頁）。惟
    依上訴人所為上開主張，上開12萬台斤債券係伊父陳全德貸
    與被上訴人之父蔡金水，而上開1萬5,700元則係伊與訴外人
    陳隆森、陳隆佑等3人向蔡金水購買系爭原有房屋之價金，
    均非用以支付租用系爭土地之對價，是上訴人執此抗辯伊就
    系爭土地與被上訴人間有租賃關係存在云云，亦不足取。
  (三)觀諸上開杜賣證書之記載，並未提及系爭原有房屋所坐落之
    土地地號，及該房屋與所坐落土地間之關係。又依上開桃園
    縣稅捐稽徵處57年8月30日簡復表所載，系爭原有房屋所坐
    落之基地係「沙崙段沙崙小段1地號」，並非系爭土地，是
    上訴人抗辯系爭原有房屋係坐落於系爭土地云云，亦屬無據
    。雖上訴人又云上開簡復表就系爭原有房屋所坐落土地之記
    載應係「沙崙段坡堵小段1-1地號」 (即系爭1-1地號)之誤
    ，而系爭土地係分割自系爭1-1地號土地，是系爭原有房屋
    係坐落於系爭土地。惟查系爭1-1地號土地於35年5月21日登
    記為訴外人蔡石古所有，於39年6月3日以贈與為原因登記為
    被上訴人所有，嗣於42年9月30日因實施耕者有其田，分割
    出系爭土地，復於60年4月7日由上訴人以買賣為原因登記為
    所有權人，再於76年5月8日分割出同所1-19地號土地；又系
    爭土地嗣亦於76年4月8日分割出同所1-20地號土地等情，有
    土地登記簿及土地登記謄本可稽（見原審卷第9至11、55、
    57頁，本院卷第54至57頁），顯見系爭土地早在57年4月7日
    訂立上開杜賣證書前之42年9月30日即已自系爭1-1地號土地
    分割出，是縱認上開簡復表就系爭原有房屋所坐落之土地應
    係記載為系爭1-1地號土地，充其量亦僅足證明系爭原有房
    屋係坐落於分割後之系爭1- 1號土地上，而非坐落於系爭土
    地上，是上訴人所為此部分之抗辯，亦不足取。另據台灣省
    交通處公路局西部濱海公路北區工程處85年7月8日供八五-
    一60-1-35號函覆：「查台端（指上訴人）所請坐落大園鄉
    ○○段坡堵小段1-19地號土地係位於西濱公路台十五線29k
    ＋600-31k＋700段道路工程徵收用地範圍內，徵收面積0.01
    96公頃，由原1-1地號分割出，其地上建築物已配合道路工
    程施工於77年8月16日前拆除完竣」（見原審卷第109頁），
    足見系爭原有房屋因配合上開道路工程施工被拆除部分，係
    坐落於系爭1-19地號土地上，而非坐落於系爭土地上；再依
    上開土地複丈成果圖所示（見原審卷第49頁），系爭房屋除
    占有系爭土地外，尚占有系爭1-1地號、同所1-13、413、
    413-3、413-4等地號土地，占用土地面積合計為616.3平方
    公尺，顯較系爭原有房屋面積68.39坪（折合209平方公尺)
    為大，是上訴人抗辯伊係於系爭原有房屋被拆除後，再在原
    地重建系爭房屋云云，亦不足取。綜合上開事證，尚難認系
    爭原有房屋係坐落於系爭土地上，故上訴人執此抗辯被上訴
    人既同意其父蔡金水在系爭土地上建築系爭原有房屋，則於
    伊向其父蔡金水買受系爭原有房屋後，應認被上訴人已默許
    伊繼續使用系爭土地，而成立使用借貸關係云云，亦屬無據
    。
  (四)綜上所述，上訴人既無占有使用系爭土地之正當權源，則被
    上訴人依據民法第767條之規定，請求上訴人將系爭房屋占
    用系爭土地部分拆除後，返還系爭土地，自屬有據。
七、關於被上訴人請求上訴人返還不當得利部分：
  (一)按無法律上之原因而受利益，致他人受損害者，應返還其利
    益，民法第179條定有明文。又依社會通常觀念，無權占有
    使用他人所有之土地，可能獲得相當於租金之利益，是被上
    訴人依據不當得利之法則，請求上訴人返還自89年3月24日
    （即本件起訴狀繕本送達之翌日即94年3月24日追溯5年之日
    ）起算相當於租金之不當利益（見原審卷第102頁），亦屬
    有據。
  (二)又按城市地方房屋之租金，以不超過土地及其建築物申報總
    價年息10%為限，土地法第97條第1項定有明文，此項規定依
    同法第105條規定，於租用基地建築房屋準用之。查系爭土
    地位於桃園縣大園鄉○○路，面臨雙向四線道路，交通便利
    ，生活機能佳等情形，有現場照片及雜誌剪報可證（見原審
    卷第81、96頁，本院卷第33、34頁），復為上訴人所不爭執
    （見本院卷第43頁），爰斟酌系爭土地之上開地理位置、鄰
    近地區繁榮程度及土地利用情形等一切情狀後，認依系爭土
    地申報地價年息10%計算上訴人所受相當於租金之不當利益
    為適當。又查系爭土地面積為133平方公尺（被上訴人主張
    依土地登記謄本所載面積計算－見本院卷第30頁），該土地
    89 年度至92年度之申報地價均為每平方公尺456元，93年度
    之申報地價為每平方公尺736元，亦有地價謄本可稽（見本
    院卷第32頁），則按上訴人所占用系爭土地面積，依上開申
    報地價年息10%計算結果，上訴人自89年3月24日起至94年3
    月24日止，應返還之不當利益為3萬4,793元（其計算式為：
    456元×133×10%×3.8＋736元×133×10%×1.2= 34,793元
    ，元以下四捨五入）；另自94年3月25日起至返還上開土地
    之日止，應按月返還之不當利益為816元（其計算式為：736
    元×133×10%÷12=816元，元以下四捨五入）。
八、從而，被上訴人請求上訴人將系爭房屋占用系爭土地部分，
    即如原判決附圖所示第1層編號D、面積135.07平方公尺，第
    2層編號B、面積85.92平方公尺、編號C、面積7.31平方公尺
    、及第3層編號A、面積52.21平方公尺部分拆除，返還系爭
    土地，並給付3萬4,793元，及自94年3月25日起至清償日止
    ，按年息5%計算之利息，暨自94年3月25日起至返還系爭土
    地之日止，按月給付816元部分，為有理由，應予准許；至
    逾此範圍（除減縮部分外）之請求，為無理由，不應准許。
    原審就上開不應准許部分所為上訴人敗訴之判決，即有未合
    ，上訴論旨指摘原判決此部分為不當，求予廢棄改判，為有
    理由，應予准許；就上開應予准許部分所為上訴人敗訴之判
    決，所持理由雖與本院不盡相同，惟其結果並無二致，仍應
    維持，上訴論旨仍執前詞指摘原判決此部分不當，求予廢棄
    改判，應認為無理由，應予駁回。
九、至兩造其餘之攻擊或防禦方法及未經援用之證據，經本院斟
    酌後，認為均不足以影響本判決之結果，自無逐一詳予論駁
    之必要，併此敘明。
十、據上論結，本件上訴為一部有理由，一部應認為無理由，依
    民事訴訟法第450條、第449條第2項、第79條，判決如主文
    。
中    華    民    國     95     年     5     月   23  日
                         民事第六庭
                             審判長法  官  林鄉誠
                                   法  官  楊豐卿
                                   法  官  彭昭芬
以上正本係照原本作成。
不得上訴。
中    華    民    國    95    年    5     月    23    日
                                   書記官  丁華平


司法院資訊處製作；財團法人民間司法改革基金會備份。
